【裁判字號】    95,重上更(一),216
【裁判日期】    970819
【裁判案由】    損害賠償等
【裁判全文】
臺灣高等法院民事判決             95年度重上更(一)字第216號
上  訴  人  乙○○
訴訟代理人  郭瓔滿律師
複 代理 人  陳志誠律師
被 上訴 人  連福橡膠製品股份有限公司
法定代理人  甲○○
訴訟代理人  朱俊雄律師
複 代理 人  林雅君律師
上列當事人間請求損害賠償等事件，上訴人對於中華民國九十四
年三月三十日臺灣臺北地方法院九十二年度重訴字第五三○號第
一審判決提起上訴，經最高法院第一次發回更審，本院於九十七
年八月五日言詞辯論終結，判決如下：
    主  文
原判決關於命上訴人給付部分，及該部分假執行之宣告，暨命上
訴人負擔訴訟費用之裁判均廢棄。
上開廢棄部分，被上訴人在第一審之訴暨假執行之聲請均駁回。
原判決命上訴人負擔訴訟費用部分、第二審及發回前第三審訴訟
費用，由被上訴人負擔。
    事實及理由
一、被上訴人起訴主張：上訴人自民國八十六年三月起受僱於伊
    公司。伊公司嗣因市場競爭激烈，於九十年八月縮編上訴人
    所屬部門之人事，僅由上訴人一人繼續負責橡膠接頭業務，
    即與客戶接洽、將客戶下單轉由伊公司代工生產廠商即訴外
    人上海同福橡膠製造有限公司（下稱上海同福公司）生產及
    製造等相關事宜，期間至九十年十一月止。詎上訴人於任職
    期間，擅自設立與被上訴人經營相同業務之訴外人Top Flex
    Co., Ltd.（下稱Top Flex公司），又發函通知被上訴人之
    客戶，稱被上訴人更改名稱為Top Flex公司，此後由訴外人
    Top Flex公司從事橡膠接頭業務，客戶應將貨款匯至訴外人
    Top Flex公司之帳戶云云。上訴人自九十年底起，即陸續藉
    其職務之便向被上訴人客戶報以較高之產品單價金額，俟客
    戶開出訂單後，再將其訂單以較低之單價，轉由上海同福公
    司生產及出口，私下賺取巨額利潤，致被上訴人受有損害，
    爰依民法侵權行為、不當得利及債務不履行等法律關係，請
    求上訴人應賠償利潤價差或三成利潤等損害美金二十萬一千
    一百三十三元三角云云（被上訴人於原審起訴聲明為：(一)先
    位聲明：上訴人應給付被上訴人新台幣二千五百四十萬六千
    六百零七元，及自起訴狀繕本送達之翌日起至清償日止，按
    年息百分之五計算之利息。(二)備位聲明：1.第一備位聲明：
    上訴人應給付被上訴人新台幣一千七百六十七萬五千八百六
    十元及美金二十二萬二千六百四十．五三元及各自起訴狀繕
    本送達之翌日起，按年息百分之五計算之利息，上開美金應
    按清償時按中央銀行牌告匯率折合以新台幣給付。2.第二備
    位聲明：上訴人應給付被上訴人新台幣一千九百九十九萬五
    千零八十四元，及自起訴狀繕本送達之翌日起至清償日止，
    按年息百分之五計算之利息。3.第三備位聲明：上訴人應給
    付被上訴人新台幣一千七百六十七萬五千八百六十元及美金
    六萬六千七百九十二元整及各自起訴狀繕本送達之翌日起至
    清償日止，按年息百分之五計算之利息，上開美金應按清償
    時按中央銀行牌告匯率折合以新台幣給付。經原審判決命上
    訴人應給付被上訴人利潤價差美金二十萬一千一百三十三元
    三角本息，並駁回被上訴人其餘之訴，被上訴人並未就其敗
    訴部分，即其先位部分請求及備位部分關於商譽損失之請求
    聲明不服，已經確定，非本院審理範圍。）並答辯聲明：上
    訴駁回。
二、上訴人則以：被上訴人於九十年間裁撤橡膠接頭部門，伊為
    當時唯一任職該部門之業務人員，負責與國外客戶報價接單
    ，乃向被上訴人當時之總經理鍾松雄表明將另覓製造商合作
    ，另行創業，鍾松雄則提議由伊循被上訴人向訴外人上海同
    福公司採購產品銷售之模式，以自有資金繼續經營橡膠接頭
    業務，伊雖得繼續以被上訴人接單、收付貨款，且得使用被
    上訴人既有之通匯管道即香港貿高公司以支付貨款，惟伊須
    自負盈虧，利潤須由伊與被上訴人以七比三之比例拆分。伊
    並自九十年八月起將營業處所遷往住家後，自行支付各項與
    業務有關之費用。鍾松雄既為被上訴人當時之總經理，伊對
    於業務管理上之行為自應可認已取得被上訴人之授權，鍾松
    雄既對外得代理被上訴人簽立契約、協議書等件，可知其係
    綜理被上訴人之一切業務，至伊與鍾松雄於九十一年十一月
    十六日所簽立之點交證明單，並非和解契約，鍾松雄代理被
    上訴人與伊為上開協議，毋須民法第五百三十四條第四款之
    特別授權。伊所匯予鍾松雄之美金三萬六千二百元，於該匯
    款單上已明確載為「貿易佣金及代理費支出」，該金額確為
    被上訴人公司依據兩造三成利潤協議所得之金額，並非鍾松
    雄個人之借款。伊於九十一年九月五日將當時已收貨款之利
    潤共計美金十二萬零六百六十七．七七元結算後，應支付予
    被上訴人公司三成利潤應為美金三萬六千二百元；縱認兩造
    間並無伊自行承接業務之協議，且兩造僱傭關係至九十一年
    八月始終止，被上訴人公司仍不得請求九十一年八月以後之
    利潤，則扣除此後之利潤，僅有美金十七萬七千五百六十三
    ．三六元，伊已支付被上訴人公司美金三萬六千二百元之三
    成利潤，無須再為給付等語置辯。其上訴聲明為：(一)原判決
    不利於上訴人部分廢棄。(二)廢棄部分，請求判決駁回被上訴
    人於第一審之訴及假執行之聲請。(三)如受不利判決，願供擔
    保請准予宣告免為假執行。
三、本件經依民事訴訟法第四百六十三條準用同法第二百七十條
    之一第一項第三款規定，整理並協議簡化爭點及不爭執點後
    ，兩造同意僅就言詞辯論時所陳述之事實及主張之法律關係
    為論斷。
四、兩造不爭執之事實：
  (一)九十年七月二十七日被上訴人（鍾松雄）為遷移通知，表示
    被上訴人將遷移至台北市○○○路○段三五巷十九弄六號三
    樓，電話00－00000000，傳真00－00000
    000，E－mail：lienfoo@ms2,seeder.net，有該通知附
    卷可證（原審卷(一)第一○九頁）。
  (二)九十一年八月上訴人通知被上訴人會計王淑媛不用再匯薪資
    予上訴人，被上訴人亦停止匯薪資予上訴人。
  (三)九十年八月二十九日上訴人通知Compensatorei函。
  (四)九十一年九月五日Top Flex公司以「貿易佣金及代理費支出
    」名義匯款美金三萬六千二百元予鍾松雄，有世華聯合商業
    銀行匯出匯款申請書及約定書可憑（原審卷(一)第一一○頁）
    。
  (五)九十一年十月八日上訴人匯回薪資新台幣三十二萬零四百四
    十八元。
  (六)九十一年十月十九日上訴人與上訴人鍾松雄、上海同福公司
    就訴外人Top Flex公司業務協議，其中載明：「1.Top
    Flex接單後轉給上海同福生產、出貨。2.Top Flex不會將訂
    單轉給其他廠商。3.Top Flex不再經營時，優先將客人移轉
    上海同福。4.上海同福必須維護品質，價格之穩定並正常出
    貨。5.為方便作業，上海同福不得直接接觸客人。」，有該
    協議書可稽（原審卷(二)第一六三頁）。
  (七)九十一年十月二十日訴外人鍾連福發函予上訴人，於上開協
    議書上載明「取消」，並退回原件；並表示：相關事件已使
    其與訴外人鍾松雄的兄弟關係破裂，鍾松雄與其及上海同福
    公司間互不干涉。八十九年七月被上訴人解散Rubber
    Expansion Joint生產線，所有訂單轉移至訴外人上海同福
    公司生產及出口，但直到九十一年十月一日才發覺被上訴人
    出口訂單移轉至Top Flex公司，使其喪失原有權力。訴外人
    Top Flex公司已傳至訴外人上海同福公司之訂單，將依約完
    成，但已無興趣繼續合作，並要求上訴人將應付之貨款匯入
    其個人在上海商業銀行之帳戶等語，有訴外人上海同福公司
    當日傳真函及其附件附卷可憑（更審前本院卷第三七至三八
    頁）。
  (八)依九十一年十一月十四日，被上訴人（鍾松雄）通知訴外人
    香港貿高公司之傳真函及附件記載：「……故請貿高……並
    將已收到的貸款US$51078.95匯回台灣，……。」，且貿高
    公司九十二年七月三十一日傳真函上訴人亦記載：「……查
    有關敝公司所代存的客戶匯款及利潤餘，經鍾先生多次催促
    和要求，敝司已將餘額於本年四月三日匯至鍾先生指定戶口
    。因此現在敝司已沒有任何代存的貨款或利潤。……亦因『
    我們只接受鍾松雄先生直接發出的指示』，『抱歉敝司不能
    向貴司提供任何匯款或資料』。如對上述事項有任何問題，
    煩請鍾松雄先生直接與我們聯絡。……。」，有被上訴人不
    爭執之被上訴人傳真函及附件、貿高公司上揭傳真函在卷可
    稽（更審前本院卷第一一二至一一四頁）。
  (九)九十一年十一月十六日兩造簽訂點交證明單，其上載明：「
    一本人鍾松雄原同意乙○○（即上訴人）自民國九十年八月
    一日起承接本公司（即被上訴人）橡膠接頭業務並自行負責
    該業務之經營及盈虧，但現因公司股東對此安排有異議，經
    協商後乙○○同意交還下列辦公設備及客戶資料，本人確認
    收到無誤，至此雙方權利義務已完全清除。交接事項：一辦
    公設備：……二文件：1.客戶名單一份。2.報價單九份。二
    關於下列乙○○尚未收到之貨款部份，本人同意協助處理：
    1.日本客戶NIPPON LEVER LOCK COUPLING CO., LTD.尚有
    US$32, 811.90未收貨款（分別為九十年四月和九十一年九
    月由上海同福出貨及九十年五月十日台灣連福出貨），此筆
    貨款本人已先墊付給上海同福及連福，若該客戶有匯款到連
    福公司，連福同意無條件將該貨款轉交乙○○。2.客戶匯到
    香港貿高公司的貨款約『美金五萬多元』，連福公司同意收
    到貿高匯回金額後，轉交乙○○。」，有該點交證明單可憑
    （原審卷(一)第一一二頁）。
五、被上訴人主張：上訴人於任職期間，擅自設立與被上訴人經
    營相同業務之訴外人Top Flex公司，陸續藉其職務之便私下
    賺取巨額利潤，致伊受有利潤價差或三成利潤之損害等情，
    則為上訴人所否認，並以前開情詞置辯，是本件應予審究之
    爭點厥為：
  (一)兩造間是否有由上訴人自行承接橡膠接頭業務之協議？
  (二)鍾松雄是否有權代理被上訴人與上訴人為自行承接業務之協
    議？
  (三)兩造間僱傭關係存續期間？
  (四)鍾松雄受領上訴人之匯款美金三萬六千二百元係利潤分配或
    私人借款？
  (五)被上訴人以受詐欺撤銷兩造於九十年十一月十六日所簽立之
    點交證明單是否有理由？
  (六)被上訴人公司是否仍得請求三成利潤分配（包括相關金額之
    計算及抵銷）？
六、兩造間是否有由上訴人自行承接橡膠接頭業務之協議？
    被上訴人主張伊公司或鍾松雄均無與上訴人有上訴人得在外
    自行接單、自負盈虧之協議云云。上訴人抗辯被上訴人於九
    十年間裁撤橡膠接頭部門，伊為當時唯一任職該部門之業務
    人員，負責與國外客戶報價接單，乃向被上訴人當時之總經
    理鍾松雄表明將另覓製造商合作，另行創業，鍾松雄則提議
    由伊循被上訴人向上海同福公司採購產品銷售之模式，以自
    有資金繼續經營橡膠接頭業務，伊雖得繼續以被上訴人接單
    、收付貨款，且得使用被上訴人既有之通匯管道即香港貿高
    公司以支付貨款，惟伊須自負盈虧，利潤須由伊與被上訴人
    以七比三之比例拆分。伊並自九十年八月起將營業處所遷往
    住家後，自行支付各項與業務有關之費用等語。查：
  (一)上訴人所負責之橡膠接頭業務，係上訴人之業務直屬最高長
    官鍾松雄管轄，業據證人即被上訴人總經理郭義林、會計王
    詩媛證述在卷（原審卷(二)第一一四頁第一行、本院更審前卷
    第九六頁），被上訴人自九十年七月起解散Rubber
    Expansion Joint生產線，亦為被上訴人所不爭執。而被上
    訴人前法定代理人鍾松雄亦於臺灣臺北地方法院檢察署九十
    二年度偵字第一一四二○號被上訴人告訴上訴人涉嫌背信案
    件，供承：「九十年八月間因我公司（即被上訴人）遷移，
    租約到期，就把營業處所遷到他（即上訴人）家裡辦公，所
    謂營業處是指接洽業務的地方，是遷到他羅斯福路他家中，
    ……他接單後『要』將訂單交給上海同福公司生產，『同福
    公司與連福公司是家族企業』，當時他『接單』是用連福公
    司名義。」等語，亦有臺灣臺北地方法院檢察署檢察官不起
    訴處分書、臺灣高等法院檢察署九十二年度上聲議字第三一
    六七號處分書、臺灣臺北地方法院九十二年度聲判字第一八
    二號刑事裁定在卷可稽（原審卷(二)第一五二至一六二頁、第
    二一七至二二六頁）。而上訴人所接訂單亦均交由上海同福
    公司生產，亦為兩造所不爭執。再者，被上訴人前法定代理
    人鍾松雄於九十年八月一日前出具內容為：「本公司將於九
    十年八月一日起遷往新址辦公，電話及傳真更改如下，謹此
    奉告，敬請舊雨新知繼續惠予支持。新址：台北市○○○路
    ○段三五巷十九弄六號三樓（即上訴人址）電話: （○二）
    二三四一─七三一七，傳真：（○二）二三四一─七三二六
    ，e－mail:lienfoo@ms2.seeder.net。連福橡膠製品股份有
    限公司（鍾松雄簽名）」之「遷移通知」予被上訴人之客戶
    ，有兩造不爭執之上揭遷移通知在卷可稽（原審卷(一)第一○
    九頁），上訴人亦於九十年八月以前，當時上訴人尚未遷移
    到其住處前，通知被上訴人會計王詩媛不用再匯薪資至上訴
    人帳戶（更審前本院卷第九七頁）。九十一年十月十九日上
    訴人與鍾松雄、上海同福公司為訴外人Top Flex公司與上海
    同福公司間之交易協議，上海同福公司於同年月二十日復以
    上揭信函表示因本件事件其與鍾松雄間之兄弟關係破裂，並
    取消上揭交易協議。嗣於九十一年十一月十六日與上訴人簽
    訂之設備移交清點書明確記載鍾松雄原同意上訴人自九十年
    八月一日起承接被上訴人上揭業務並『自行負責該業務之經
    營及盈虧』，因被上訴人對鍾松雄上揭業務安排有異議，經
    協商上訴人交回相關辦公室設備及資料等語，亦為兩造所是
    認。是上訴人係經被上訴人負責業務之最高主管亦即於原審
    審理時之法定代理人鍾松雄指示，將系爭業務之營業所遷到
    上訴人羅斯福路家，且要求上訴人接單後，須將訂單交給屬
    同一家族企業之上海同福公司生產，並通知會計停止匯薪資
    予上訴人，嗣訴外人上海同福公司並因此而與上訴人所經營
    之訴外人Top Flex公司及鍾松雄簽訂交易，嗣上海同福公司
    之負責人鍾連福以上揭安排業已造成其與鍾松雄間兄弟關係
    破裂，並主張取消上揭交易，鍾松雄旋於同年十一月十六日
    與上訴人合意終止上揭安排，並簽訂上揭設備移交清點書等
    情，足見上訴人主張其以住家經營系爭業務，並自負盈虧，
    係經鍾松雄同意，且係鍾松雄要求上訴人須將所承接之訂單
    交給被上訴人之家族企業即上海同福公司生產，堪予採信。
    上揭臺灣臺北地方法院檢察署檢察官不起訴處分書、臺灣高
    等法院檢察署九十二年度上聲議字第三一六七號處分書、臺
    灣臺北地方法院九十二年度聲判字第一八二號刑事裁定，亦
    同此認定，足資參酌。
  (二)被上訴人主張上揭設備移交清點書關於鍾松雄之陳述係通謀
    虛偽意思表示云云，為上訴人所否認。按「民法第八十七條
    第一項所謂通謀虛偽意思表示，係指表意人與相對人雙方故
    意為不符真意之表示而言，若僅一方無欲為其意思表示所拘
    束之意而表示與真意不符之意思者，即難指為通謀而為虛偽
    意思表示。」（最高法院五十年度台上字第四二一號判例要
    旨參照）次按「上訴人主張系爭房屋所有權之讓與於被上訴
    人，係與上訴人通謀而為之虛偽行為，應由該上訴人負舉證
    責任。」（最高法院二十七年上字第二六二二號判例要旨參
    照）。上揭設備移交清點書前言記載：「本人鍾松雄原同意
    乙○○（即上訴人）自民國九十年八月一日起承接本公司（
    即被上訴人）橡膠接頭業務並自行負責該業務之經營及盈虧
    ，但現因公司股東對此安排有異議」等語，係就鍾松雄就自
    己親身所為上揭安排之事實陳述，並非發生法律效果之意思
    表示，且該部分陳述亦與鍾松雄於上揭偵查案件陳述相符，
    難認有何不實。況證人即被上訴人前法定代理人鍾松雄於原
    審亦稱：「被告受僱於我，卻自行做生意，所以我要求被告
    把所有客戶的資料交給我，我就原諒他。但是我後來發現裡
    面都是假的資料，被騙了。這份協議書是被告事先打的，我
    點收完畢後就簽字，當時是在被告家附近的馬路旁簽的。」
    等語（原審卷(二)第十二頁），係主張因受欺騙而原諒上訴人
    ，並於點收後簽字等語，顯非表意之上訴人與鍾松雄或被上
    訴人雙方故意為不符真意之表示，依上揭判例要旨，自非屬
    通謀虛偽意思表示，此外，被上訴人復未能舉證證明上揭設
    備移交清點書係通謀虛偽意思表示，其主張殊無可採。
  (三)被上訴人另主張上揭設備移交清點書係因受上訴人佯以提供
    客戶資料，而被詐欺簽署云云，亦為上訴人所否認。按「當
    事人主張其意思表示係因被詐欺或脅迫而為之者，應就其被
    詐欺或被脅迫之事實，負舉證之責任。」（最高法院二十一
    年上字第二○一二號判例要旨參照）。上揭設備移交清點書
    第一條所記載，與被上訴人前法定代理人鍾松雄於前揭刑事
    案件之供述相符，如上所述，又被上訴人前法定代理人鍾松
    雄於原審上揭陳述內容，與上揭刑事偵查案件所為之供述：
    「九十年八月間因我公司（即被上訴人）遷移，租約到期，
    就把營業處所遷到他（即上訴人）家裡辦公，所謂營業處是
    指接洽業務的地方，是遷到他羅斯福路他家中，……他接單
    後『要』將訂單交給上海同福公司生產，『同福公司與連福
    公司是家族企業』，當時他接單是用連福公司名義。」等語
    ，明確表示因被上訴人遷移，乃將營業處所遷到上訴人住處
    辦公，並要求以被上訴人名義接單，且將訂單交給關係之家
    族企業訴外人上海同福公司生產，相互矛盾，而徵諸在刑事
    案件，其供述如有不實，可能負刑事責任之情事，自以其在
    刑事偵查案件之供述為可採。此外，被上訴人復未能舉證證
    明上揭設備移交清點書之簽署係鍾松雄受上訴人詐欺為之，
    此主張亦屬無據。
  (四)被上訴人復主張上揭點交證明單之協議業已因上訴人於九十
    一年十二月十五日請求重新協議時，而生終止之效力云云。
    為上訴人所否認。按終止權消滅的契約關係以繼續契約關係
    為限，例如僱傭、委任、合夥、租賃、借貸是。而上揭點交
    證明單之協議內容除被上訴人承認其同意上訴人承接其已停
    止生產之上揭業務，自負盈虧及終止該同意之原因外，其所
    約定上訴人應交還設備及文件，以及被上訴人同意將日本客
    戶NIPPON LEVER LOCK COUPLING CO., LTD.應付之美金三萬
    二千八百十一元九角未收貨款，匯款到被上訴人後，被上訴
    人無條件將該貨款轉交上訴人；及將匯到貿高公司的貨款約
    「美金五萬多元」，被上訴人同意收到貿高公司匯款後，轉
    交上訴人，均屬一時的契約關係，且非繼續性履行義務，自
    不生得否終止之問題，被上訴人任意主張終止上揭點交證明
    單之協議，殊屬無稽。再者，依上訴人於九十一年十二月十
    五日持文件與客戶資料，與證人郭義林係商談欲依其所計算
    之金額交還盈餘事，並請證人郭義林協調等情，亦據證人郭
    義林證述在卷（原審卷(二)第一一一至一一四頁），與上揭點
    交證明單協議之義務分屬不同之履行義務，要難認上訴人係
    要求重新協議，況兩造對於交還盈餘亦無合意，更不生消滅
    上揭點交證明單協議之效力。被上訴人主張與事實及法理全
    然不符，要無可取。
七、鍾松雄是否有權代理被上訴人與上訴人為自行承接業務之協
    議？
    被上訴人主張鍾松雄於與上訴人協議當時僅為其經理，未具
    協議之權限；縱認經理人有簽署協議之權限，上訴人於九十
    一年十二月十五日請求重新協議時，雙方亦已有終止上開協
    議之合意云云。上訴人抗辯鍾松雄既為被上訴人當時之總經
    理，其對於業務管理上之行為自應可認已取得被上訴人之授
    權，此亦經證人王詩媛證實。鍾松雄既對外得代理被上訴人
    簽立契約、協議書等件，可知其係綜理被上訴人之一切業務
    ，至伊與鍾松雄於九十一年十一月十六日所簽立之點交證明
    單，無非係終止兩造間前所為關於伊自行承接業務之協議，
    並非和解契約，鍾松雄代理被上訴人與伊為上開協議，自毋
    須民法第五百三十四條第四款之特別授權等語。查：
  (一)按「經理人對於第三人之關係，就商號或其分號，或其事務
    之一部，視為其有為管理上之一切必要行為之權。經理人，
    除有書面之授權外，對於不動產，不得買賣，或設定負擔。
    」民法第五百五十四條定有明文。次按「依民法第五百五十
    四條第二項之規定，經理人就不動產設定負擔雖須有書面之
    授權，但不動產以外之其他財產，縱無書面之授權，亦不能
    遽謂其設定負擔為無權限之行為。」（最高法院五十年度台
    上字第一一七○號判例要旨參照）。查：被上訴人係家族企
    業，且鍾松雄係當時負責人之子，就系爭業務，為上訴人之
    最高直屬長官，為兩造所不爭執，鍾松雄於八十年八月以前
    曾任被上訴人之董事長，亦有被上訴人之經濟部公司執照、
    鍾松雄之舊身分證職業欄在卷可稽（更審前本院卷第一四七
    至一四九頁），且於九十年八月間係負責該業務之經理，為
    被上訴人所自認，復當時被上訴人員工亦均稱鍾松雄為老闆
    ，亦據證人王詩媛證述在卷（更審前本院卷第九八頁）；而
    鍾松雄亦代理被上訴人與第三人菲律賓商簽訂經銷及服務代
    理契約（DISTRIBUTOR SALES AND SERVICE AGREEMENT），
    亦有被上訴人不爭執之該契約在卷可稽（更審前本院卷第一
    四二至一四六頁），而鍾松雄將被上訴人所解散之上揭其所
    掌業務，與上訴人協議：由上訴人繼續經營，以被上訴人名
    義接單後，另以訴外人Top Flex公司名義向屬同一家族企業
    之被上訴人上海同福公司下單，委由被上訴人上海同福公司
    生產，如上所述，核屬鍾松雄之經理業務範圍內，且非上揭
    第五百五十四條第二項之事務，自屬鍾松雄之有權行為，上
    揭協議之效力應及於被上訴人，被上訴人主張上揭協議效力
    不及於被上訴人，委無可採。
  (二)被上訴人主張鍾松雄僅係其經理，未經民法第五百三十四條
    第四款之特別授權，與上訴人成立上揭點交證明單所載之和
    解，自屬無效云云。按「公司經理人有為公司為營業上所必
    要之一切行為之權限，其為公司為營業上所必要之和解，除
    其內容法律上設有特別限制外，並無經公司特別授權之必要
    ，此為經理權與一般受任人權限之不同處。」（最高法院六
    十七年度台上字第二七三二號判例要旨參照）。如上所述，
    鍾松雄係被上訴人之經理，且係負責上揭橡膠接頭業務之人
    ，上揭點交證明單所載之內容第一條係就終止上訴人自行經
    營該業務所為；而第二條係就未結事務所為；屬營業上所必
    要之和解，依上揭判例要旨，無經被上訴人特別授權之必要
    ，則被上訴人此主張亦屬誤會。
八、兩造間僱傭關係存續期間？
    被上訴人主張其自八十六年三月六日起為上訴人投保勞工保
    險，至九十一年十月十五日止，並給付薪資至九十一年八月
    止，嗣因被上訴人發現上訴人在外私設公司賺取價差，上訴
    人始自行退回九十一年一至八月份之薪資，足證兩造間確有
    僱傭關係存在云云，並提出上訴人勞工保險卡、勞保退保申
    報表為證（原審卷(一)第十頁、第十一頁）。上訴人抗辯伊於
    自行承接業務後，仍需使用被上訴人既有之付款資源，且與
    被上訴人間仍有利潤拆分之協議，再伊所設立之訴外人Top
    Flex公司並未於台灣設立登記而無法投保，故伊未終止於被
    上訴人之勞工保險及全民健康保險，兩造間僱傭關係並非仍
    繼續存在等語。按「僱傭契約依民法第四百八十二條之規定
    ，係以約定受僱人於一定或不定之期限內，為僱用人服勞務
    ，僱用人給與報酬為其成立要件。就此項成立要件言之，僱
    傭契約在受僱人一方，僅止於約定為僱用人供給一定之勞務
    ，即除供給一定勞務之外，並無其他目的，在僱用人一方，
    亦僅約定對於受僱人一定勞務之供給而與以報酬，縱使受僱
    人供給之勞務不生預期之結果，仍應負給與報酬之義務，此
    為其所有之特徵。」（最高法院四十五年台上字第一六一九
    號判例要旨參照）次按勞工保險條例第六、八條所稱之受僱
    ，不須以具有實質上之僱傭關係為要件（八十三年度台上字
    第七三七號判決意旨參照），是有無投保勞工保險，並非被
    上訴人與投保單位間有無僱傭關係之唯一認定依據，仍須審
    酌當事人間勞務契約內容定之。查：如上所述，上訴人與被
    上訴人經理人鍾松雄約定，由上訴人以住家經營系爭業務，
    並自負盈虧，以及上訴人須將所承接之訂單交給被上訴人之
    家族企業即上海同福公司生產，於九十年八月前，上訴人並
    通知被上訴人會計王詩媛停止匯給薪資，核該約定之法律關
    係，上訴人顯非受有薪資及僅單純提供勞務，而係自負盈虧
    ，自非約定對於上訴人一定勞務之供給而與以報酬，縱使上
    訴人供給之勞務不生預期之結果，被上訴人仍應負給與報酬
    之義務，依上揭判例要旨，上揭兩造間之約定，業已終止兩
    造間原有之僱傭關係，另為之系爭法律關係自不屬僱傭關係
    。至證人王詩媛於上訴人通知後，因未與鍾松雄確認而繼續
    匯給上訴人薪資至九十一年八月，因被上訴人董事長鍾興即
    鍾松雄之父出現爭執後，始要求王詩媛停止匯款，上訴人並
    應被上訴人要求退款乙節，益見兩造間原有之僱傭關係業已
    於九十年八月前終止，否則何以要求上訴人退還所匯之薪資
    。是上揭期間之薪資匯款充其量係上訴人於兩造成立新的協
    議後，收受與上揭協議不符之款項，有無不當得利之情事，
    自難以上訴人被動收受被上訴人匯入之與薪資同額之款項，
    遽以推論自九十年八月後，兩造間之僱傭關係存在，是被上
    訴人主張自九十年八月後，兩造間之僱傭關係繼續存在，尚
    屬誤會。
九、鍾松雄受領上訴人之匯款美金三萬六千二百元係利潤分配或
    私人借款？
    被上訴人主張上訴人所提匯款單係於銀行匯款時所要求之制
    式格式，完全由上訴人自行填寫，不得以此拘束被上訴人，
    且該匯款單上並無私人借款乙項，縱認上訴人所匯之款項為
    利潤分配，亦與上訴人於匯款單上所填貿易佣金或代理費支
    出項目不符，自非利潤分配；縱為利潤分配，亦無匯入鍾松
    雄個人帳戶之理，可見為鍾松雄私人借款云云。上訴人抗辯
    伊所匯予鍾松雄之美金三萬六千二百元，於該匯款單上已明
    確載為「貿易佣金及代理費支出」，該金額確為被上訴人依
    據兩造三成利潤協議所得之金額，並非鍾松雄個人之借款。
    至鍾松雄所提之借據，其借款日期與鍾松雄於原審所稱日期
    不同，且金額與伊匯款金額不符，不足採信等語。查，鍾松
    雄九十一年九月五日所簽借據內容為：「查本人鍾松雄向乙
    ○○小姐於民國九十一年九月五日借款新台幣壹佰貳拾肆萬
    元整（NT$1,240,000），期限一年，利息每月陸仟貳佰元，
    於還款時一次付清，恐口無憑，特立此據。」為兩造所不爭
    執，依該借據所載該借款之幣別為新台幣，而上揭匯款單記
    載所匯交貨幣為美金，貨幣不同，再者，上揭借據所載之貸
    與人為上訴人，而上揭匯款單所載匯款人為訴外人Top Flex
    公司，交付款項之人亦不同，其當事人不同，且契約標的亦
    不同，顯非同一法律關係，況依被上訴人主張係上訴人匯款
    後，所補之借據，則該借據所載之貨幣別自應係美金，或載
    明以折算之標準，或於本件訴訟進行中以具體匯率說明之，
    惟被上訴人均未能舉證說明，從而被上訴人主張上揭匯款係
    上訴人為貸與借款所為，即屬無據。而上揭匯款單明確記載
    匯款人為訴外人Top Flex公司，且用途為「貿易佣金及代理
    支出」，並提出被上訴人不爭執之九十年十月三日匯款金額
    為美金為三萬一千四百八十四元四角之世華聯合商業銀行之
    匯款申請書及約定書、九十年十月三十一日匯款金額二萬九
    千一百四十七元之同銀行匯款申請書及約定書、九十一年一
    月二十二日匯款金額為美金二萬五千七百八十四元之世華聯
    合商業銀行國際金融業務分行匯出匯款交易憑證等件所載之
    匯款用途均為三角貿易匯出款，為兩造所不爭執，上揭匯款
    憑證均分別其用途記載，足見訴外人Top Flex公司所匯該美
    金三萬六千二百元確為匯款以支付應付之上揭業務分配予被
    上訴人之佣金，被上訴人復未能證明其與訴外人Top Flex公
    司存有應支付佣金其他法律關係，則上訴人抗辯上揭匯款係
    用以清償其以訴外人Top Flex公司名義，依與被上訴人間之
    上揭協議經營之佣金，堪予採信。
十、被上訴人以受詐欺撤銷兩造於九十年十一月十六日所簽立之
    點交證明單是否有理由？
    被上訴人主張伊公司於九十一年九、十月間發現上訴人在外
    私設公司接單，賺取價差，上訴人因而央求被上訴人當時負
    責人鍾興和解，遂自行草擬移交單，並表明使被上訴人取回
    原所掌控之客戶名單，尋求和解，惟其為免被上訴人追訴，
    遂於該移交單上自行記載第一條之約定。後因被上訴人發現
    上訴人所交付之客戶名單俱為虛假，上訴人又於九十一年十
    二月十五日表示願返還伊所賺取之價差全部，雙方當日並進
    行彙算，並有計算表由被上訴人持有中，可見兩造前於九十
    一年十一月十六日所簽立點交證明單為伊受上訴人詐欺所簽
    ，自得撤銷以之為和解之意思表示云云。上訴人抗辯伊係自
    被上訴人處承接橡膠接頭業務，無須交付不實之客戶資料使
    被上訴人陷於錯誤，且該客戶資料皆可藉由網路搜尋取得，
    伊無須隱匿資訊，被上訴人主張受詐欺，為無理由等語。按
    民法第九十二條所定因詐欺而為意思表示者，係指受他人不
    實陳述之詐欺，以致為意思表示而言。依陳述當時之具體情
    事觀察，該項陳述苟無虛偽不實，信賴陳述之人自無主張受
    詐欺可言。至於他人所陳述之內容如係尚未發生之事項，則
    該事項嗣後能否完全實現，或其實現之程度比例若何，則與
    詐欺無關，尤不能以他人當時對於未來事項之期待未能完全
    實現，遂於事後遽指其意思表示因此受有詐欺。查：
  (一)如上所述，上揭點交證明單第一條所記載之內容為被上訴人
    經理人鍾松雄原同意上訴人自民國九十年八月一日起承接被
    上訴人橡膠接頭業務並自行負責該業務之經營及盈虧，但因
    被上訴人股東對此安排有異議，經協商後上訴人同意交還使
    用之辦公設備及客戶資料，經鍾松雄確認收到等語，均係就
    兩造間上揭經營安排之過程及終止等事實經過，非屬意思表
    示，而上揭事實陳述，並無不實，被上訴人徒以上揭第一條
    內容係為央求被上訴人當時負責人鍾興和解，為免被訴追而
    自行草擬，並表明使被上訴人取回原所掌控之客戶名單，尋
    求和解云云，謂該內容不實係被詐欺所為，委無可取。
  (二)又依上揭點交證明單第一條第二項所載上訴人應交付之文件
    為：1.客戶名單一份。2.報價單九份等件，縱嗣後被上訴人
    發現上訴人所交付之客戶名單不實，依上揭說明，尚屬債務
    不履行之範圍。又被上訴人復主張上訴人於九十一年十二月
    十五日表示願返還伊所賺取之價差全部，雙方當日並進行彙
    算，並有計算表由被上訴人持有中，可見兩造前於九十一年
    十一月十六日所簽立點交證明單為伊受上訴人詐欺所簽，自
    得撤銷以之為和解之意思表示云云，惟上揭點交證明單所載
    之上訴人義務為交付辦公設備及上揭文件，而被上訴人則負
    有協助上訴人處理該點交證明單第二條所載上訴人未領取之
    貨款義務，被上訴人復未能證明該條所載兩造義務與其彙算
    賺取價差全部有何相關連，及上訴人如何施用詐術，以及二
    者有相當因果關係，則被上訴人主張上揭點交證明單係受詐
    欺，並撤銷之，顯屬無稽。至證人即被上訴人前總經理郭義
    林之證詞僅足證明上訴人於九十一年十二月十五日就兩造間
    之上揭事件所生盈餘糾紛，至被上訴人處與郭義林洽談（原
    審卷(二)第一一一至一一三頁），而上揭事件之業務非郭義林
    管轄，並不知上訴人所提之客戶資料是否屬實（原審卷(二)第
    一一四頁第一行），上訴人所書寫之計算表以及所交付之客
    戶資料，均不足證明上訴人有施用詐術，而鍾松雄之於原審
    之陳述亦難認與事實相符，均不足採。從而被上訴人主張要
    無可採。
十一、被上訴人是否仍得請求三成利潤分配（包括相關金額之計算
    及抵銷）？
    被上訴人主張上訴人應給付三成利潤分配云云。上訴人抗辯
    伊於九十一年九月五日將當時已收貨款之利潤共計美金十二
    萬零六百六十七．七七元結算後，應支付予被上訴人公司三
    成利潤應為美金三萬六千二百元，且上訴人除已支付該美金
    三萬六千二百元外，尚多次給付佣金予被上訴人；縱認兩造
    間並無伊自行承接業務之協議，且兩造僱傭關係至九十一年
    八月始終止，被上訴人仍不得請求九十一年八月以後之利潤
    ，則扣除此後之利潤，僅有美金十七萬七千五百六十三．三
    六元，伊已支付被上訴人美金三萬六千二百元之三成利潤，
    無須再為給付等語。查：
  (一)如上所述，上訴人抗辯被上訴人同意由其自民國九十年八月
    一日起承接被上訴人橡膠接頭業務並自行負責該業務之經營
    及盈虧，堪信為實在，且上訴人自認應給付被上訴人其所獲
    之利潤三成，則上訴人負有給付該三成利潤之義務，被上訴
    人復未能證明上訴人應給付全部或其他一定比例之利潤，從
    而被上訴人主張上訴人給付全部利潤，難認可採。
  (二)又上訴人以訴外人Top Flex公司對外報價及向訴外人上海同
    福公司下單均係以美金為之，為兩造所不爭執且上訴人抗辯
    其以訴外人Top Flex公司名義，匯出「貿易佣金及代理費支
    出」予被上訴人之金額美金三萬六千二百元，亦係以美金為
    之，亦為兩造所不爭執，從而兩造就系爭利潤之給付係約定
    以美金為之，從而被上訴人主張上訴人應以美金給付為可採
    。又按「以外國通用貨幣定給付額者，債務人得按給付時，
    給付地之市價，以中華民國通用貨幣給付之。但訂明應以外
    國通用貨幣為給付者，不在此限。」民法第二百零二條定有
    明文。是當事人約定以外國通用貨幣為給付者，依民法第二
    百零二條規定，僅債務人得按給付時給付地之市價，以中華
    民國通用貨幣給付之；倘債權人請求給付，唯有依債務之本
    旨，請求債務人以外國通用貨幣為給付，不得逕行請求以我
    國通用貨幣為給付。從而，如上訴人應給付上揭三成之利潤
    予被上訴人，應以美金為原則，但其得以給付時我國之市價
    ，以中華民國通用貨幣給付，而此係上訴人之選擇權，而所
    謂市價自應依當時市場之交易匯率計算，非被上訴人所得指
    定特定銀行之匯率折算。
  (三)又被上訴人主張之利潤原為美金二十二萬二千六百四十元五
    角三分，惟經原審判決認定僅美金二十萬一千一百三十三元
    三角方為可採，且該超過該部分之請求，業因被上訴人不得
    再提起附帶上訴而已確定，則上訴人所得之利潤應為美金二
    十萬一千一百三十三元三角。則依上訴人所自認應分配三成
    利潤計算，則應予被上訴人之金額為美金六萬零三百三十九
    元九角九分。
  (四)上訴人抗辯其業將應分配之三成利潤給付被上訴人已於九十
    一年九月五日給付其中美金三萬六千二百元應予扣除等語。
    如上所述，訴外人Top Flex公司匯予被上訴人之上揭金額係
    給付被上訴人系爭佣金，則自應予以扣除，是上訴人此抗辯
    為可採。
  (五)上訴人復抗辯依上揭點交證明單之協議，被上訴人應給付上
    訴人美金五萬四千一百十五元四角五分，亦得以之抵銷等語
    。依上揭點交證明單之協議第二條第二項約定，被上訴人同
    意收到貿高公司匯回所保有貨款美金五萬多元後，轉交上訴
    人，則上訴人自得以之為抵銷。
  (六)被上訴人另主張貿高公司所代管之款項係港幣五萬八千八百
    九十點八一元，並非美金，並提出貿高公司九十二年七月三
    十一日傳真函為證（更審前本院卷第一二四頁），為上訴人
    抗辯該款幣別係美金等語。惟如上所述，上訴人於相關交易
    均係以美金報價及下單，而被上訴人不爭執之其九十一年十
    一月十四日函附件之計算表，為上訴人所簽認，有上訴人之
    「乙○○」章可按（更審前本院卷第一一三頁），而該計算
    表計至九十一年十月二十五日所有之貨款計算之幣別均為美
    金，並無任何貨款以港幣計價情形，至於該計算表所載之港
    幣餘額僅四萬一千六百六十六點九○元，亦非五萬八千八百
    九十點八一元。再者，依被上訴人所不爭執貿高公司九十一
    年十月二十五日電子郵件附件內容所載貿高公司所收到之貨
    款為美金五十一萬零七百一十八元九角五分（更審前本院卷
    第一四○至一四一頁，第一四一頁第四欄註記已付部分合計
    ）。被上訴人亦以上揭函致貿高公司，要求貿高公司給付上
    揭金額之貨款。被上訴人迨至九十四年十月二十六日始提出
    貿高公司九十二年七月三十一日ＴＦＸ─○三／○四六○號
    傳真函內容主張自貿高公司所收之貨款幣別為港幣非美金云
    云，惟該函所稱於在長達七年交易，代管總餘額為港幣五萬
    八千八百九十點八一元，而本件系爭自行經營業務期間僅一
    年餘，期間不符，且金額與上揭電子郵件附件之列表金額及
    上揭計算表所列金額不符，從而計算之期間及基礎，顯然不
    同，被上訴人持之以上揭計算表之幣別有誤應為港幣云云，
    委無可取。
  (七)由上，上訴人應付被上訴人之三成利潤為六萬零三百三十九
    元九角九分，扣除上揭已付之美金三萬六千二百元，餘額為
    二萬四千一百三十九元九角九分，而被上訴人尚應給付上揭
    所收取之美金五萬多元，顯已超過其所得請求之上揭餘額，
    則上訴人再以之抵銷結果，被上訴人即無可得請求之金額，
    是被上訴人請求即不應准許。
十二、綜上所述，上訴人抗辯兩造間存有由其承接被上訴人上揭橡
    膠接頭銷售之業務，並由上訴人自負盈虧，而上訴人應分配
    三成利潤予被上訴人之協議，自屬可信，被上訴人主張為不
    足採。從而，被上訴人本於債務不履行、侵權行為損害賠償
    請求權，請求上訴人給付美金二十萬一千一百三十三元三角
    為無理由，不應准許。其假執行之聲請亦失所附麗，應併予
    駁回。原審判命上訴人給付上揭金額，並為假執行之宣告，
    自有未洽。上訴意旨指摘原判決此部分不當，求予廢棄改判
    ，為有理由。自應由本院予以廢棄改判，如主文第二項所示
    。
十三、本件事證已臻明確，兩造其餘攻擊防禦方法及舉證，經本院
    逐一審酌結果，均與本判決結果不生影響，無贅述必要，併
    予敘明。
十四、據上論結，本件上訴為有理由，依民事訴訟法第四百五十條
    、第七十八條，判決如主文。
中    華    民    國    97    年    8     月    19    日
                    民事第十庭
                        審判長法  官  黃豐澤
                              法  官  林麗玲
                              法  官  吳光釗
正本係照原本作成。
如不服本判決，應於收受送達後20日內向本院提出上訴書狀，其
未表明上訴理由者，應於提出上訴後20日內向本院補提理由書狀
（均須按他造當事人之人數附繕本）上訴時應提出委任律師或具
有律師資格之人之委任狀；委任有律師資格者，另應附具律師資
格證書及釋明委任人與受任人有民事訴訟法第466條之1第1項但
書或第2項（詳附註）所定關係之釋明文書影本。
中    華    民    國    97    年    8     月    20    日
                              書記官  秦慧榮
附註：
民事訴訟法第466條之1（第1項、第2項）：
對於第二審判決上訴，上訴人應委任律師為訴訟代理人。但上訴
人或其他法定代理人具有律師資格者，不在此限。
上訴人之配偶、三親等內之血親、二親等內之姻親，或上訴人為
法人、中央或地方機關時，其所屬專任人員具有律師資格並經法
院認為適當者，亦得為第三審訴訟代理人。


司法院資訊處製作；財團法人民間司法改革基金會備份。
